臺灣高等法院臺南分院刑事裁定
111年度抗字第223號
抗   告   人  
即犯罪嫌疑人  林世昌



上列抗告人因涉嫌違反農藥管理法等案件，不服臺灣雲林地方法
院中華民國111年2月11日扣押裁定（111年度聲扣字第1號），提
起抗告，本院裁定如下：
    主  文
抗告駁回。
    理  由
一、抗告意旨略以：㈠依原審裁定書記載，本件聲請人為「內政
    部警政署刑事警察局偵查第六大隊」，然「內政部警政署刑
    事警察局偵查第六大隊」僅為一警政單位名稱，非自然人，
    參照刑事訴訟法第230條第1項及調度司法警察條例第3條之
    規定，當然不具有司法警察之身分，自不得依照依刑事訴訟
    法第133條之2第2項規定聲請扣押抗告人之財產。㈡被告在訴
    訟程序上為當事人，基於憲法正當法律程序之要求，其於法
    院程序進行中，應享有一定之程序參與權。而被告到庭陳述
    意見之權利，乃其程序參與權所保障之基本內涵，為法院應
    遵循之正當法律程序之一環，應同受憲法之保障，最低限度
    應使被告於程序進行中有到庭陳述意見之機會，是以法院在
    適用刑事訴訟法第133條應否准予扣押被告財產時，應在裁
    定前給予被告陳述意見之機會。縱使法條沒有如此規定，法
    院本於憲法解釋之精神開庭訊問被告，賦予被告陳述釐清案
    情之可能。本案偵查之初聲請羈押抗告人時，法院審酌案情
    ，讓抗告人以新台幣（下同）10萬元交保，代表抗告人涉案
    情節尚非嚴重，犯罪所得不多，如今卻於裁定中認定抗告人
    犯罪所得高達2億882萬餘元，如此落差顯非合理，一般人均
    會有所質疑，面對如此沉重且嚴厲之指控，抗告人當然是堅
    決否認，法院更應給予抗告人到庭說明及解釋之空間，一律
    聽信檢警說法，無異使公正之天秤傾斜偏向一端。更何況，
    本案裁定扣押抗告人之財產均為不動產，變價或移轉尚須相
    當時日，非容易提領或變賣之存款或動產，讓抗告人到庭陳
    述並不會妨礙扣押程序之進行。基於偵查不公開原則，抗告
    人無從閱覽卷宗，倘法院裁定前拒絕給予聽審權之程序保障
    ，抗告人更不知2億882萬餘元之天文數字如何計算得來，既
    然不知道檢警認定的基礎事實為何，抗告人又如何能夠提出
    有效之抗告？遍查網路法學檢索系統，亦未見同類案件中有
    任何經上級審撤銷發回者，其來有自，更可證明刑事訴訟法
    之制度設計有違憲之虞，原審裁定有前揭違憲之處，爰依法
    提起抗告，請撤銷原裁定，另為適法之裁定等語。
二、查本件聲請書所檢附之附件固為刑事警察局偵查第六大隊偵
    查正所出具之偵查報告，然由聲請書首行記載「內政部警政
    署刑事警察局扣押裁定聲請書」，末尾由該局局長「黃嘉祿
    」具名，有聲請書與其上黃嘉祿局長之官銜印文可參，核屬
    刑事訴訟法第229條第1項第1款之司法警察官，本件聲請主
    體符合刑事訴訟法第133條之2第2項之規定，抗告意旨將出
    具偵查報告之偵查正所屬刑事警察局偵查第六大隊誤認為聲
    請人，指摘本件聲請程序不合法，尚有誤解，合先說明。
三、刑事訴訟法第133條第1、2項明定「可為證據或得沒收之物
    ，得扣押之。」、「為保全追徵，必要時得酌量扣押犯罪嫌
    疑人、被告或第三人之財產。」；同法第133條之2第1 項、
    第2項復明定「偵查中檢察官認有聲請扣押裁定之必要時，
    應以書面記載同法第133條之1第3項第1款、第2款之事項，
    並敘述理由，聲請該管法院裁定。」、「司法警察官認有為
    扣押之必要時，得依前項規定報請檢察官許可後，向該管法
    院聲請核發扣押裁定。」。其次，為避免犯罪者保有犯罪所
    得，以杜絕犯罪誘因、澈底剝奪犯罪所得，於民國105年7月
    1日修正施行之刑法第38條之1規定「犯罪所得，屬於犯罪行
    為人者，沒收之。但有特別規定者，依其規定。」（第1項
    ）、「前2項之沒收，於全部或一部不能沒收或不宜執行沒
    收時，追徵其價額。」（第3項）、「第1項及第2項之犯罪
    所得，包括違法行為所得、其變得之物或財產上利益及孳息
    。」（第4項）。故對犯罪行為人及非善意第三人取得之犯
    罪所得，採義務沒收主義，應予沒收。且除犯罪所得財物或
    財產上利益之原物沒收之外，尚包括於不能原物沒收時之替
    代價額之追徵。又倘不法犯罪所得未能有效及時保全，犯罪
    者於案發後，立即藏匿或移轉，日後縱使判決諭知沒收，也
    無從實現，不僅使偵查、審判作為枉然，更將令司法滿足實
    現正義之目的落空，因此，刑事訴訟法第133條第2項增訂「
    為保全追徵，必要時得酌量扣押犯罪嫌疑人、被告或第三人
    之財產。」，此乃學理上所稱之「犯罪利得扣押」，賦予凍
    結（保全）人民財產權之法律依據，有別於保全偵查犯罪證
    據之「證據扣押」，其立法理由第2項說明「104年12月30日
    修正公布，定於105年7月1日施行之刑法第38條第4項及第38
    條之1第3項新增沒收不能或不宜執行時，應追徵其價額之規
    定，為預防犯罪嫌疑人、被告或第三人脫產規避追徵之執行
    ，必要時應扣押其財產。但原條文第1項之扣押，其標的除
    得為證據之物外，僅限於得沒收之特定物，顯與為達保全追
    徵目的，而對沒收物所有人一般財產所為扣押不同。基於強
    制處分應符合法律保留原則之考量，自有新增以保全追徵為
    目的之扣押規定之必要。爰配合增訂本條第2項。」，是扣
    押之客體，依刑法沒收新制，並不限於犯罪所得原物之扣押
    ，得以為保全將來應予追繳之財物或其價額之追徵、財產之
    抵償，於必要時酌量扣押犯罪行為人之財產，以利將來判決
    確定後有關追繳、追徵、抵償之執行。又犯罪利得之沒收性
    質係類似不當得利之衡平措施，然對犯罪利得之扣押，仍具
    有干預人民財產權之性質，故應遵守比例原則，扣押須以有
    保全之必要性為要件，亦即，若無保全措施，勢將阻礙日後
    沒收判決之執行者，始得為之。再者， 保全追徵之扣押，
    既非原物扣押，為避免過度扣押而侵害義 務人之財產權，
    就義務人責任財產之暫時扣押範圍，同應遵 守比例原則，
    此所以上開條項規定「酌量」之理由。申言之 ，事實審法
    院已依卷內資料，為合目的性之裁量，綜合審酌 應沒收之
    不法利得數額（應追徵之價額）、扣押財產之狀況 、經濟
    價值及保全利益等情，認扣押與比例原則無違者，核 屬事
    實審法院本於職權所為之適法裁量，尚難指為違法（最 高
    法院106年度台抗字第789號裁定要旨參照）。
四、又刑事審判程序在確定刑罰權之有無及其範圍；而扣押則屬
    保全程序，係為保全將來沒收、追徵之目的，禁止犯罪嫌疑
    人或第三人處分其財產所實施之強制處分，兩者性質有別。
    故扣押與否之審查，僅在判斷有無實施扣押處分之必要，至
    於犯罪嫌疑人是否成立犯罪，乃日後本案實體上判斷之問題
    。修正刑法第38之2條立法理由亦指明「因犯罪所得之沒收
    ，性質上屬類似不當得利之衡平措施，非屬刑罰，自不適用
    嚴格證明法則，僅需自由證明為已足，以表明合理之證明負
    擔。」，因此，如有相當具體事由，足以令人相信犯罪嫌疑
    人於未來恐有追徵困難或脫產之可能時，即有實施扣押處分
    之必要，而得裁定扣押相關財產。此與認定犯罪事實所依憑
    之證據，需達無合理懷疑程度者，尚有不同。
五、經查：
　㈠本件聲請人聲請扣押抗告人所有如附表所示不動產，業已記
    載抗告人涉嫌違反農業管理法等之嫌疑事實，檢具相關證據
    資料（本案尚處於偵查階段，基於偵查不公開原則，爰不予
    詳述各項證據資料），且本件應受扣押裁定之人為抗告人，
    如附表所示不動產為抗告人所有，亦據提出各該不動產登記
    簿謄本為證，上開證據資料已足認抗告人涉嫌違反農業管理
    法犯罪嫌疑重大，而聲請人認為抗告人所獲不法利益2億882
    萬3,500元，亦有抗告人及相關證人之供述、財政部檢附之
    資料、搜索扣押筆錄、扣押物品目錄表等可參，堪認聲請人
    已釋明犯罪嫌疑、犯罪所得數額，本案將來即有判決諭知沒
    收犯罪所得，及於不能沒收時追徵價額之可能性，基於澈底
    剝奪犯罪所得，根絕犯罪誘因之立法意旨，保全沒收、追徵
    之執行，本件有扣押抗告人財產之必要性與保全利益。
　㈡附表所示不動產均為抗告人所有，有不動產登記簿謄本在卷
    足憑，本件扣押如附表所示不動產，依其現值顯低於聲請意
    旨所釋明抗告人不法所得之金額，尚無違反比例原則。　
　㈢抗告意旨固然質疑聲請人所指犯罪所得金額過鉅，然依聲請
    人提出之卷證資料，已釋明抗告人涉嫌犯罪之犯罪所得，本
    案猶在偵查中，未經檢察官起訴，抗告人是否成立犯罪、犯
    罪所得實際數額為何，均屬本案審理實體時判斷問題。而本
    件則屬保全扣押有無違法抑或不當之審查，僅在判斷有無實
    施扣押強制處分之必要，依前開說明，不適用嚴格證明法則
    ，僅需自由證明為已足，兩者自有不同。又被告於偵查之初
    羈押審查時，原審諭知10萬元具保，係基於保全追訴、審判
    之順利進行，認無羈押之原因與必要性，與本件被告犯罪所
    得及保全扣押之審查，要屬兩事，不能混為一談，抗告意旨
    據此指摘原裁定不當，尚難憑採。
六、末按刑事訴訟法第455條之12第1、3項、第455條之13第1、3
    項之規定乃針對財產可能沒收之第三人，未聲請參與沒收程
    序，法院應依職權裁定命其參與沒收程序之規定，上開規定
    並不適用於保全追徵之扣押程序。復觀刑事訴訟法第133條
    第6項明定「依本法所為之扣押，具有禁止處分之效力，不
    妨害民事假扣押、假處分及終局執行之查封、扣押。」，修
    正立法理由載明「扣押應具有禁止處分之效力，否則無從達
    到澈底剝奪犯罪所得，及兼顧善意第三人權益之保障，爰參
    考德國刑事訴訟法第111條第5項、日本組織犯罪處罰及犯罪
    收益規範法第25條前段之立法例，增訂本條第6項。」，則
    保全扣押程序既為保全將來的沒收、追徵，於扣押前自無需
    通知財產所有人，以避免使其有脫產之機會，此為刑事訴訟
    法於保全扣押程序並無事前通知被扣押財產所有人陳述意見
    之理由。抗告意旨徒憑己見，指摘原審於裁定前未予抗告人
    陳述意見之機會，侵害抗告人之程序參與權，違反正當法律
    程序等語，顯係誤解法律之規定，併此敘明。
七、綜上所述，原審審酌聲請人所提各項事證，裁定准予扣押抗
    告人所有如附表所示不動產，核無不當。抗告人執前詞提起
    抗告，為無理由，應予駁回。
八、據上論斷，應依刑事訴訟法第412條，裁定如主文。
中　　華　　民　　國　　111 　年　　3 　　月　　18　　日
                  刑事第六庭    審判長法　官  張瑛宗
                                      法　官  李秋瑩
　　　　　　　　　　　　　　　　　　　法  官  林逸梅
以上正本證明與原本無異。
不得再抗告。
                                      書記官  施淑華 　
中　　華　　民　　國　　111 　年　　3 　　月　　18　　日

附表：
編號 不動產類型 地址 權利範圍 1 建物 彰化縣○○鎮○○路0段000巷000號 全部 2 建物 彰化縣○○鎮○○路0段000巷000號 全部 3 建物 彰化縣○○鄉○○路00號 全部 4 土地 彰化縣○○鄉○○段000000000地號 全部 5 土地 彰化縣○○鎮○○○段000000000地號 全部 6 土地 彰化縣○○鎮○○○段000000000地號 全部